【裁判字號】    98,交聲,983
【裁判日期】    980424
【裁判案由】    聲明異議
【裁判全文】
臺灣高雄地方法院交通事件裁定         98年度交聲字第983號
原處分機關  交通部公路總局高雄區監理所
異  議  人  甲○○
上列受處分人因聲明異議案件，對於交通部公路總局高雄區監理
所98年4 月7 日所為之處分（原處分：高監營裁字第裁80-N0000
0000號），聲明異議，本院裁定如下：
    主  文
原處分關於甲○○酒精濃度超過規定標準，吊扣普通小型車駕駛
執照拾貳個月之處分撤銷。
上開撤銷部分不罰。
    理  由
一、異議意旨略以：異議人即受處分人甲○○於民國97年12月2
    日10時與朋友聚餐因多喝幾杯，在騎車回家途中遇警方臨檢
    ，異議人也配合警方酒測，因酒精濃度超過規定標準，經法
    院判決罰款新臺幣（下同）59,000元，現原處分機關又裁處
    吊扣伊汽車駕駛執照1 年，而伊因經常外出工作，若吊扣伊
    之汽車駕駛執照，將影響其生計，爰依法聲明異議，請求撤
    銷原處分機關關於吊扣普通小型車駕駛執照之處分等語。
二、按汽車駕駛人，駕駛汽車經測試檢定有酒精濃度超過規定標
    準之情形者，處1 萬5 千元以上6 萬元以下罰鍰，並當場移
    置保管其車輛及吊扣其駕駛執照1 年，道路交通管理處罰條
    例（下稱本條例）第35條第1 項第1 款定有明文。所謂酒精
    濃度超過規定標準者，依道路交通安全規則第114 條第2 款
    之規定，係指汽車駕駛人飲用酒類或其他類似物後其吐氣所
    含酒精濃度超過每公升0.25毫克或血液中酒精濃度超過0.05
    % 以上者。次按，汽車駕駛人，因違反本條例及道路交通安
    全規則之規定，受吊銷駕駛執照處分時，吊銷其持有各級車
    類之駕駛執照，本條例第68條定有明文，前揭規定係於94年
    12月14日修正公布，並於95年3 月1 日施行，而修正前之道
    路交通管理處罰條例第68條則規定「汽車駕駛人，因違反本
    條例及道路交通安全規則之規定，受吊扣或吊銷駕駛執照處
    分時，吊扣或吊銷其持有各級車類之駕駛執照」，觀其修法
    意旨，係以「原條文將違規駕駛人所持有之各級車類駕駛執
    照一併吊扣或吊銷，失之過酷，影響人民工作及生活甚鉅」
    為由，而刪除吊扣駕駛人駕駛執照時，應吊扣駕駛人持有各
    級車類駕駛執照之規定，是依現行道路交通管理處罰條例，
    已無得吊扣駕駛人所持有他級駕駛執照之依據存在，從而，
    於為吊扣駕駛人駕駛執照之處分時，自僅得吊扣駕駛人違規
    時所駕駛該級車類之駕駛執照，以限制其繼續駕駛該級車類
    行駛道路之權利，若駕駛人並無該級車類之駕駛執照，即無
    從執行吊扣駕駛執照之處分，而僅係應否依道路交通管理處
    罰條例第22條第1 項規定處罰駕駛人之問題。
三、經查：
  (一)異議人於97年12月2 日14時40分許，在飲酒後呼氣酒精濃度
    為每公升1.20毫克之情形下，駕駛車牌號碼WCA-668 號輕型
    機車，行經高雄縣大社鄉○○街1 號前時，因發生交通事故
    ，並由原處分機關就其汽車駕駛人酒精濃度超過規定標準之
    違規行為裁處吊扣汽車駕駛執照12個月並施以道安講習之事
    實，業據異議人自承在卷，並有高雄縣政府警察局舉發違反
    道路交通管理事件通知單、原處分機關違反道路交通管理事
    件裁決書及違反道路交通管理事件不服裁決聲明異議案件移
    送書附卷可稽，堪以認定。
  (二)異議人於本件違規時，並無輕型機車駕駛執照，僅有普通小
    型車駕駛執照，而原處分機關上開裁決所指應吊扣之異議人
    汽車駕駛執照，係指異議人之普通小型車駕駛執照等事實，
    有公路監理電子閘門證號查詢汽車（機車）駕駛人之資料、
    原處分機關違反道路交通管理事件不服裁決聲明異議案件移
    送書、原處分機關違反道路交通管理事件裁決書各1 份在卷
    足憑。
  (三)按行政行為應受法律及一般原則之拘束，行政程序法第4 條
    亦有明文。本件異議人駕駛輕型機車違反道路交通管理處罰
    條例第35條第1 項第1 款之規定，本應吊扣其輕型機車駕照
    1 年，惟異議人並無輕型機車駕照，而僅領有普通小型車駕
    駛執照，則無輕型機車駕駛執照可供吊扣，即無從執行該部
    分之處分。本件原處分機關以異議人無輕型機車駕駛執照，
    而吊扣其普通小型車駕駛執照之處分，業已違反諸多法律規
    定及行政法一般原則，茲分述如下：
    1.違反行政法上義務之處罰，以行為時之法律或自治條例有
      明文規定者為限，此為行政罰法第4 條所揭櫫行政法上之
      處罰法定原則。是行政上一切處罰，無論其名稱如何，皆
      為影響人民權利義務之行為，應有法律之明確規定作為處
      罰之依據，不得任意擴張解釋，而本條例第35條第1 項所
      謂：「…並當場移置保管其車輛及吊扣『其』駕駛執照1
      年，…」究其文義，尚無法遽認裁決機關得就本件違規行
      為以外之其他駕駛資格亦得據以剝奪。
    2.行政機關所採取的處罰手段，必須與違反業務之行為間有
      合理關連存在，亦即不得違反「不當聯結禁止原則」，否
      則其處罰即構成違法。查本件異議人因飲酒後駕駛輕型機
      車，則應依本條例第35條第1 項第1 款之規定吊扣其所依
      憑駕駛輕型機車資格之駕駛執照，若將異議人輕型機車以
      外之普通小型車駕駛資格一併予以限制，則係不當聯結異
      議人駕駛輕型機車之違規行為與其普通小型車之駕駛資格
      ，此種不當聯結即構成違法，而有撤銷之原因。
    3.又行政行為，採取之方法所造成之損害不得與欲達成目的
      之利益顯失均衡，行政程序法第7 條第3 款定有明文及行
      政罰法第18條意旨可參。查裁決機關於本件異議人無輕型
      機車之駕照可供吊扣時，吊扣其普通小型車駕照以代之，
      雖可達成限制駕駛人繼續駕駛該級車類行駛之目的，惟亦
      同時造成限制駕駛人繼續駕駛該級普通小型車車類行駛之
      結果，所造成之損害（異議人喪失繼續駕駛普通小型車之
      權利）與已欲達成目的（限制異議人駕駛輕型機車，以預
      防酒後駕駛輕型型車所造成之危險）之利益顯失均衡。
    4.綜上，原處分因違反行政法上處罰法定原則、不當聯結禁
      止原則、比例原則，而有得為撤銷之原因。
  (四)綜上所述，原處分以異議人無輕型機車駕駛執照可供吊扣，
    而為吊扣異議人普通小型車駕駛執照之處分，顯已逾越道路
    交通管理處罰條例之規範範圍，與法律保留原則相悖，而屬
    違法處分，是異議人提出本件聲明異議，為有理由，原處分
    關於吊扣異議人普通小型車駕駛執照12個月之處分，自應予
    以撤銷，並由本院就該部分為不罰之諭知。
四、綜上所述，此吊扣普通小型車駕照之處分自有違誤，應由本
    院予以撤銷並諭知不罰。又原處分關於對異議人施以道安講
    習部分，異議人並未聲明異議，不在本件審理及撤銷之範圍
    內，附此敘明。
五、依道路交通案件處理辦法第20條，裁定如主文。
中    華    民    國    98    年    4     月    24    日
                  交通法庭    法  官  曾子珍
以上正本證明與原本無異。
如不服本裁定，應於收受送達後5 日內向本院提出抗告狀。
中    華    民    國    98    年    4     月    24    日
                              書記官  王翌翔


司法院資訊處製作；財團法人民間司法改革基金會備份。
